臺灣高雄地方法院民事判決　　　　　　110年度簡上字第127號
上　訴　人　許晉銘　
訴訟代理人　葉孝慈律師
被上訴人　　羅麗嬌　
法定代理人　林羅鳳嬌
　　　　　　羅惠芳　
　　　　　　羅鳳鳴　
　　　　　　曾羅雲嬌

共　　　同　羅廣凱　
訴訟代理人　
法定代理人　羅文東　
訴訟代理人　羅劉鳳英
上列當事人間請求侵權行為損害賠償事件，上訴人對於民國110
年4 月19日本院高雄簡易庭110 年度簡字第73號第一審判決提起
上訴，本院於民國110 年12月21日言詞辯論終結，判決如下：
    主  文
上訴駁回。
第二審訴訟費用由上訴人負擔。
    事實及理由
一、被上訴人起訴主張：上訴人僅領有普通小型車駕駛執照，竟
    於民國107 年11月5 日18時20分許，越級駕駛車牌號碼000-
    000 號普通重型機車沿高雄市鼓山區鼓山三路6 巷由東往西
    行駛，行至鼓山三路6 巷與鼓山三路口時，本應注意行經無
    號誌交岔路口，少線道車應暫停禮讓多線道車先行，而依當
    時天候晴、夜間有照明、柏油路面乾燥且無缺陷、無障礙物
    、視距良好，客觀上並無不能注意之情事，竟因過失未注意
    及此，貿然駛入交岔路口，適有被上訴人騎乘車號000-000
    號機車沿鼓山三路由南往北方向行駛至該處，上訴人之機車
    右側車身因而撞擊被上訴人騎乘之機車前車頭（下稱系爭事
    故），致被上訴人人車倒地，受有頭部外傷併顱內出血、顱
    骨骨折、嚴重腦水腫、右側第四至六肋骨骨折併右側血氣胸
    、右側鎖骨骨折等傷害，並已達重度神經認知障礙，嚴重心
    智缺損之重傷害（下合稱系爭傷害）。是上訴人應賠償其因
    系爭事故所增加生活上需要之費用即看護費用新臺幣（下同
    ）506,260 元、交通費23,150元、特製輪椅費15,000元、醫
    療費202,175 元、醫材住院雜費及氣切後專用食品53,557元
    、精神慰撫金100 萬元、未來維持生命及生活所需基本看護
    費暨醫療支出費9,434,117 元，共計11,234,259元（被上訴
    人誤算為11,261,743元）。爰依民法第184 條第1 項前段、
    第2 項、第191 條之2 、第193 條第1 項、第195 條第1 項
    等規定之侵權行為法律關係提起本件訴訟。並於原審聲明：
    上訴人應給付被上訴人11,261,743元，及自起訴狀繕本送達
    翌日起至清償日止，按週年利率5 ％計算之利息，並陳明願
    供擔保請准宣告假執行。
二、上訴人則以：被上訴人當時戴的安全帽是接近西瓜帽款，又
    依鑑定結果被上訴人為肇事次因，被上訴人就本件事故之過
    失比例為四成。另被上訴人並無預為請求未來餘命期間基本
    看護及醫療支出費用之必要，蓋被上訴人病情並不穩定，一
    次請求至平均餘命之看護費用，可能與被上訴人實際存活機
    率有落差，且請求每月5 萬元部分，亦高於一般費用，又所
    含伙食費部分亦應予扣除，而關於所含醫材支出費用亦無具
    體舉證，況被上訴人現請外勞為看護，就此部分被上訴人並
    未證明其所需支付之每月平均費用高達5 萬元。此外，上訴
    人為低收入戶，被上訴人請求之精神慰撫金亦有過高等語資
    為答辯。並於原審聲明：被上訴人之訴駁回，並陳明如受不
    利之判決，願供擔保請准宣告免為假執行。
三、原審審理結果，認被上訴人之訴一部有理由，判令上訴人應
    給付被上訴人3,806,189 元，及自109 年1 月17日起至清償
    日止，按年息5 ％計算之利息，並駁回被上訴人其餘之訴。
    上訴人就其敗訴部分不服，提起上訴，除援引原審主張及陳
    述外，並於本院補陳上訴理由略以：原審於判決理由中固認
    被上訴人請求上訴人賠償精神慰撫金10萬元為適當等語，然
    於判決主文判命上訴人應給付被上訴人3,806,189 元，係以
    慰撫金100 萬元為計算，原判決主文及理由顯有矛盾。又依
    TVBS報導可知騎士戴半罩式安全帽遭遇故時，其發生頭部外
    傷機率係戴全罩式安全帽之2.57倍，而其發生腦部傷害機率
    係配戴全罩式安全帽之2.1 倍，戴半罩式安全帽對頭部之保
    護顯較全罩式安全帽不周，且交通安全入口網報導為了行車
    安全，建議戴四分之三及全罩並附有鏡片的安全帽，因其保
    護性較佳，半罩式安全帽因保護較不全面，不建議配戴等語
    ，足徵戴半罩式安全帽對於頭部之保護顯然較全罩式安全帽
    不周，被上訴人當時戴的安全帽是接近西瓜帽款，係自願承
    擔較戴全罩式安全帽更高之生命身體安全之風險，不應轉嫁
    予上訴人承擔，被上訴人依鑑定結果為肇事次因，其於系爭
    事故受有腦部之損害，難認與被上訴人戴半罩式安全帽無因
    果關係，被上訴人之過失應為八成。再者，上訴人年紀尚輕
    ，僅有國中畢業，目前工作為房務人員，月薪僅2 萬初，又
    領有低收入戶證明書，實無其資力，上訴人尚須扶養身體狀
    況欠佳之母親及在學中之妹妹，及每月償還財團法人汽車交
    通事故補償基金，原審未審酌上訴人之前揭經濟狀況，逕判
    給被上訴人精神慰撫金100 萬元，顯屬過高。況且，原審認
    定本件之餘命期間生命及生活所需基本看護暨醫療支出費用
    部分損害賠償高達數百萬元，以上訴人之資力，實難於短時
    間悉數賠償被上訴人，堪認上訴人將因而陷於困境，請依民
    事訴訟法第396 條第1 項准予上訴人分期給付等語，並於本
    院聲明：㈠原判決不利於上訴人部分廢棄。㈡上開廢棄部分
    ，被上訴人於第一審之訴駁回。被上訴人則補充陳述：原審
    判決金額已屬輕判，被上訴人所戴安全帽符合CNN 規定，法
    律無相關規定要戴全罩式安全帽，上訴人未提出實質證據，
    卻一再稱被上訴人要負擔八成過失，進一步推諉責任；原審
    判決准予被上訴人請求之100 萬元慰撫金，上訴人亦以100
    萬元過高而請求酌減，可見原審為誤寫，並非判決主文與理
    由矛盾；被上訴人工作一輩子，再過2 年就年滿65歲可享受
    後半段人生，沒料到毀在上訴人無情之車輪下，歷經3 年又
    1 個月16日猶昏迷不醒，迄今沒有收到上訴人半毛賠償，情
    何以堪等語，並於本院聲明：上訴駁回。
四、兩造不爭執事項：
  ㈠上訴人僅領有普通小型車駕駛執照，竟於107 年11月5 日18
    時20分許，越級駕駛903-MYV 號普通重型機車沿高雄市鼓山
    區鼓山三路6 巷由東往西行駛，行至鼓山三路6 巷與鼓山三
    路口時，本應注意行經無號誌交岔路口，少線道車應暫停禮
    讓多線道車先行，而依當時天候晴、夜間有照明、柏油路面
    乾燥且無缺陷、無障礙物、視距良好，客觀上並無不能注意
    之情事，竟疏未注意及此，貿然駛入交岔路口，適有被上訴
    人騎乘109-QLG 號機車沿鼓山三路由南往北方向行駛至該處
    ，亦疏未注意行經無號誌之路口時應減速慢行，做隨時停車
    之準備，上訴人騎乘之機車前車頭因而撞擊被上訴人騎乘之
    機車右側車身，致被上訴人人車倒地，受有系爭傷害。
  ㈡上訴人因系爭事故之駕駛過程有過失致被上訴人受有系爭傷
    害，經本院108 年度審交易字第1049號刑事判決判處有期徒
    刑7 月，嗣經高雄高分院109 年度交上易字第58號刑事判決
    改判有期徒刑6 月確定。
  ㈢系爭事故經高雄市交通局車輛行車事故鑑定會108 年1 月29
    日高市車鑑字第10870091500 號函附鑑定意見書，認：上訴
    人騎乘機車行經無號誌交岔路口少線道車未暫停讓多線道車
    先行，為肇事主因；被上訴人行經無號誌交岔路口未減速慢
    行，為肇事次因，並經高雄市車輛行車事故鑑定覆議會108
    年7 月12日覆議意見書，亦同此認定，並認上訴人越級駕駛
    為違規行為。
  ㈣對於被上訴人請求以下費用均不爭執：
  1.看護費506,260 元：含高醫住院期間28,600元、護理之家47
    7,660 元。
  2.交通費共23,150元：含①救護車費9,000 元。②無障礙計程
    車費4,950 元。③至ＯＯＯ中醫看診之無障礙計程車費共計
    9,200 元。
  3.特製輪椅15,000元。
  4.醫療費用共202,175元：含①博正醫院850元、②ＯＯ診所檢
    驗費用160元、③高醫附設中和醫院之醫療費用198,465元。
    ④ＯＯＯ中醫診所醫療費2,400元。⑤ＯＯ眼科醫療費用300
      元。
  5.醫材住院雜費及氣切後專用食品費用53,557元。
  6.被上訴人自109 年1 月1 日起，每月所需看護暨相關醫療用
    品費用支出以108 年之平均看護費37,956元計算，並依107
    年全國簡易生命表認定被上訴人之餘命期間（依霍夫曼式計
    算法扣除中間利息後，同意為6,608,699 元）。
  7.被上訴人自財團法人交通事故特別補償基金（下稱交通事故
    補償基金）領取208 萬元。
五、本院之判斷
  ㈠本件事故兩造之過失比例為何？
  ⒈按行至無號誌或號誌故障而無交通指揮人員指揮之交岔路口
    ，支線道車應暫停讓幹線道車先行；行經無號誌之交岔路口
    ，應減速慢行，作隨時停車之準備。道路交通安全規則第10
    2 條第1 項第2 款、第93條第1 項第2 款分別定有明文。
  ⒉兩造對於上訴人於系爭事故發生時，違反行經無號誌交岔路
    口，少線道車應暫停禮讓多線道車先行之規定，被上訴人違
    反行經無號誌之路口時應減速慢行，做隨時停車之準備之規
    定，兩造之機車因此發生擦撞，及被上訴人受有系爭傷害等
    情，均不爭執（如不爭執事項㈠㈢），則兩造上開所為均有
    違反道路安全注意義務，應認俱有過失。參酌上訴人疏未注
    意禮讓多線道先行，違規情節較重，為肇致系爭事故之主因
    ，而被上訴人疏未注意減速慢行，做隨時停車準備，違規情
    節較輕，為肇致系爭事故之次因，且高雄市交通局車輛行車
    事故鑑定會108 年1 月29日高市車鑑字第10870091500 號函
    附鑑定意見書，及高雄市車輛行車事故鑑定覆議會108 年7
    月12日覆議意見書均為相同之認定，有鑑定意見書及覆議意
    見書等可佐（參見臺灣高雄地方檢察署108 年度他字第2724
    號偵卷第13至16頁、第119 至122 頁），則原審審酌雙方肇
    事原因、過失情節輕重暨原因力之強弱後，認上訴人就系爭
    事故之發生應負七成過失責任，被上訴人則應承擔三成過失
    責任，應屬適當。
  ⒊又上訴人固主張依TVBS報導及交通安全入口網報導，被上訴
    人戴接近西瓜帽款之半罩式安全帽，自願承擔較戴全罩式安
    全帽更高之生命身體安全之風險，應承擔八成過失等語，惟
    按駕駛人及附載坐人均應戴安全帽；安全帽應為乘坐機車用
    之安全帽，經經濟部標準檢驗局檢驗合格，並於帽體貼有商
    品檢驗標識，道路交通安全規則第88條第1 項第5 款、同條
    第2 項第1 款定有明文。則機車駕駛人只要戴合格安全帽，
    於受到撞擊時，已可對頭部提供庇護。上訴人所舉網路新聞
    報導及交通入口網報導，是比較不同外形之安全帽就騎士之
    頭部外傷、腦部傷害之機率與嚴重程度，惟車禍並非必然造
    成頭部受傷，且車禍中被害人之傷勢嚴重程度，與現場道路
    情況、雙方行車車速、兩車撞擊之方式等有關，上訴人僅以
    被上訴人之腦部受傷，主張與其未戴全罩式安全帽有關，應
    負擔較高之過失責任乙節，洵屬無據，亦無從於被上訴人已
    戴合格安全帽之情況下，再加重其過失責任比例。故本院認
    上訴人就系爭事故之發生，應負擔七成過失責任，被上訴人
    則承擔三成過失責任。
  ㈡被上訴人得請求之金額為何？
  ⒈按故意或過失，不法侵害他人之權利者，負損害賠償責任；
    不法侵害他人之身體或健康者，對於被害人因此喪失或減少
    勞動能力，或增加生活上之需要時，應負損害賠償責任；不
    法侵害他人之身體、健康、名譽、自由、信用、隱私、貞操
    ，或不法侵害其他人格法益而情節重大者，被害人雖非財產
    上之損害，亦得請求賠償相當之金額，民法第184 條第1 項
    前段、第193 條第1 項、第195 條第1 項分別定有明文。
  ⒉本件上訴人因違規過失之駕駛行為，致被上訴人受有系爭傷
    害，該不法侵害行為與被上訴人所受系爭傷害間，具有相當
    因果關係。揆諸前開規定，被上訴人請求上訴人賠償其損害
    ，即屬有據。茲就被上訴人得向上訴人請求賠償之金額，審
    酌如下：
  ①被上訴人主張因系爭事故受有下列損害，包含：看護費506,
    260 元、交通費共23,150元、特製輪椅15,000元、醫療費用
    共202,175 元、醫材住院雜費及氣切後專用食品費用53,557
    元、被上訴人自109 年1 月1 日起，每月所需看護暨相關醫
    療用品費用支出以108 年之平均看護費37,956元計算，並依
    107 年全國簡易生命表認定被上訴人之餘命期間，依霍夫曼
    式計算法扣除中間利息後為6,608,699 元等，並提出高雄醫
    學大學附設中和紀念醫院看護收據、護理之家費用收據、救
    護車收據、無障礙計程車收據、特製輪椅收據、醫療費用收
    據、醫材住院雜費及氣切後專用食品明細及收據等件為證（
    審交附民卷第26至305 頁），並有霍夫曼一次給付試算結果
    （見原審卷第231 頁）在卷可參，此為上訴人所不爭執，且
    均為系爭傷害之現在及未來生活上之需要費用，應予准許。
  ②又按慰藉金之賠償須以人格權遭遇侵害，使精神上受有痛苦
    為必要，其核給之標準固與財產上損害之計算不同，然非不
    可斟酌雙方身分資力與加害程度，及其他各種情形核定相當
    之數額，其金額是否相當，自應依實際加害情形與被害人所
    受之痛苦及雙方之身份、地位、經濟狀況等關係決定之（最
    高法院51年台上字第223 號、85年度臺上字第460 號判決要
    旨參照）。本件被上訴人因上訴人之上開過失不法侵權行為
    ，致其身體、健康受有系爭傷害事實，已如前述，被上訴人
    因系爭事故所受精神及身體上所受痛苦，自得請求精神慰撫
    金之賠償。本院審酌被上訴人因系爭事故，持續昏迷及臥床
    ，生活無法自主行動，日常生活皆須人照護，其因系爭事故
    所受精神及身體上所受痛苦甚為重大。參以上訴人就系爭事
    故之過失程度及侵害行為之情節、被上訴人所受身體傷害及
    精神上傷害，並以被上訴人於事故發生時，為63歲許，空中
    大學畢業，事故發生前在中山大學擔任總機人員，未婚無子
    女（見原審卷第205 頁、第45頁）；上訴人為21歲，國中畢
    業，須扶養母親及供妹妹就讀（見本院卷第146 頁），為低
    收入戶，有高雄市鳳山區公所低收入戶證明書可考（見本院
    108 年度審交易字第1049號刑事案件卷第71頁），兼衡本院
    調閱之兩造財產所得調件明細表（見原審卷密封袋）等一切
    情狀，認本件被上訴人受有非財產上損害100 萬元之請求，
    尚屬適當，應予准許。則被上訴人可得請求之損害金額為8,
    408,841 元（計算式：看護費506,260 元＋交通費23,150元
    ＋特製輪椅15,000元＋醫療費用202,175 元＋醫材住院雜費
    及氣切後專用食品53,557元＋餘命期間生命及生活所需基本
    看護暨醫療支出費用6,608,699 萬元＋精神慰撫金100 萬元
    ＝8,408,841 元）。
  ③又按損害之發生或擴大，被害人與有過失者，法院得減輕賠
    償金額或免除之，民法第217 條第1 項定有明文。查系爭事
    故之發生，上訴人及被上訴人均有過失，並認各應承擔七成
    、三成之過失，已如前述，並依過失相抵原則，減輕上訴人
    之賠償責任。從而，被上訴人得行使之損害賠償請求權經過
    失相抵後，應僅為5,886,189 元（計算式：8,408,841 元×
    70％＝5,886,189 元，小數點以下四捨五入）。再按保險人
    依本法規定所為之保險給付，視為被保險人損害賠償金額之
    一部分；被保險人受賠償請求時，得扣除之，強制汽車責任
    保險法第32條定有明文。因被上訴人已領取強制險金額208 
    萬元，有函文在卷可參（見審交附民卷第321 至322 頁），
    此為兩造所不爭執，依前揭規定應予扣除，則被上訴人得請
    求上訴人賠償之金額，經扣除後應為3,806,189 元（計算式
    ：5,886,189 元－208 萬元＝3,806,189 元）。
  ④至上訴人指摘原審計算被上訴人之損害計算基準，係以慰撫
    金10萬元計算，與主文判給被上訴人之總金額3,806,189 元
    ，係以慰撫金100 萬元計算之情形，顯有矛盾云云，惟詳觀
    原審判決之記載，係以慰撫金100 萬元加計准予被上訴人請
    求之看護費506,260 元、交通費23,150元、特製輪椅15,000
    元、醫療費用202,175 元、醫材住院雜費及氣切後專用食品
    53,557元、餘命期間生命及生活所需基本看護暨醫療支出費
    用6,608,699 萬元等項目、金額（見原審判決第11頁），據
    此減輕上訴人三成過失，再扣除被上訴人請領強制險208 萬
    元後，被上訴人可請求之金額為3,806,189 元，與主文所載
    金額相符，並無矛盾情事。至原審於判決第11頁第8 行所載
    「100,000 元」，顯屬「1,000,000 元」誤寫之情形，尚難
    認有判決主文與理由矛盾之情事。
  ㈢被上訴人請求之金額是否宜命上訴人分期支付？
  ⒈末按判決所命之給付，其性質非長期間不能履行，或斟酌上
    訴人之境況，兼顧被上訴人之利益，法院得於判決內定相當
    之履行期間或命分期給付，民事訴訟法第396 條第1 項前段
    固有明文，然此項規定，不過認法院有斟酌判決所命給付之
    性質，得定相當之履行期間之職權，非認當事人有要求定此
    項履行期間之權利（最高法院41年台上字第129 號判例要旨
    參照）。
  ⒉上訴人固稱一次拿不出這麼多錢，母親身體不好，家裡有妹
    妹要讀書，可以按月給付1 萬元予被上訴人等語，查上訴人
    於系爭事故後，並未支付任何賠償予被上訴人，且於另案與
    交通事故補償基金達成調解後，本應自109 年5 月15日起按
    月給付3,000 元給該基金（見臺灣高等法院高雄分院109 年
    度交上易字第58號刑事判決），上訴人陳稱僅給付3 期即未
    再依調解內容履行等語（見本院卷第107 頁），自難期待上
    訴人會依約按月給付1 萬元予被上訴人，倘准以分期，上訴
    人日後恐有逃避債務，致被上訴人難以實現債權之虞，則上
    訴人請求以分期清償方式給付前開賠償金，不應准許。
六、綜上所述，被上訴人依侵權行為法律關係，請求上訴人給付
    3,806,189 元，及自109 年1 月17日起至清償日止，按年息
    百分之5 計算之利息，核無違誤。上訴意旨仍執前詞，指摘
    原審判決不當，求予廢棄，為無理由，應駁回其上訴。
七、本件事證已臻明確，兩造其餘之提出之攻擊或防禦方法及所
    用之證據，經本院斟酌後，認為均不足以影響本判決之結果
    ，爰不逐一論列，附此敘明。
八、據上論結，本件上訴為無理由，依民事訴訟法第436條之1第
    3項、第449條第1項、第78條，判決如主文。
中    華    民    國   111    年    1     月    11    日
                  民事第五庭審判長法  官  秦慧君     
                                  法  官  鄭靜筠
                                  法  官  李莉玲
以上正本係照原本作成。
本判決不得上訴。
中    華    民    國   111    年    1     月    11    日
                                  書記官  王珮樺